最高法院民事判決　　　　　　九十六年度台上字第二六一三號
上　訴　人　甲○○
訴訟代理人　黃嘉明律師
　　　　　　廖志祥律師
被上訴人　　乙○○
訴訟代理人　呂勝賢律師
上列當事人間履行債務事件，上訴人對於中華民國九十六年六月
六日台灣高等法院台中分院第二審判決（九十四年度上字第一九
六號），提起上訴，本院判決如下：
    主  文
上訴駁回。
第三審訴訟費用由上訴人負擔。
    理  由
本件上訴人主張：訴外人楊福賓原為佳浩實業有限公司（下稱佳
浩公司）董事長，關於該公司之債務，均由楊福賓簽發支票使用
。民國九十三年九月間該公司股東將楊福賓董事長身分解任，另
選任被上訴人為董事長。被上訴人乃與楊福賓達成協議，就楊福
賓開出之支票，由被上訴人負責將票款存入楊福賓帳號，以供支
票兌現。被上訴人並於以打字方式載有八十二張支票且另以手寫
文字方式記明（以下簡稱系爭手寫文字）「左列支票明細共八十
二張票，係楊福賓為發票人，而由佳浩公司簽發使用，本人負責
該等支票兌現，若有未兌現之情事，本人等願負責償還之責」、
「左項所列支票，係佳浩公司負責人楊福賓發票人，為佳浩公司
所使用，本人負責該等支票兌現，如有不兌現情事，全由本人負
責償還（支票明細共二張紙，總共八十二張票）」之支票明細表
上簽名，就上開八十二張支票票款債務為履行承擔。詎被上訴人
竟未依前揭之約定將票款存入楊福賓帳號，致支票經提示因存款
不足遭退票。被上訴人依前揭與楊福賓之約定，就系爭支票有付
款義務，楊福賓依約得請求被上訴人付款。因楊福賓已於九十三
年十一月十八日將該債權讓與伊，伊乃本於前揭楊福賓與被上訴
人間之履行承擔契約及楊福賓與伊之間債權讓與之法律關係提起
本訴，並以起訴狀繕本之送達為債權讓與之通知，求為命被上訴
人給付新台幣（下同）三百六十七萬零二百五十二元並加付法定
遲延利息之判決。
被上訴人則以：楊福賓於九十三年十月十三日前原為佳浩公司董
事，而伊係楊福賓之母。九十三年九、十月間，伊其他子女發現
楊福賓另於台中縣大雅鄉○○村○○街三十二號設立與佳浩公司
同類之鼎記木業有限公司，且意圖掏空佳浩公司，以佳浩公司為
鼎記公司連帶借款人或保證人方式，向中租迪和股份有限公司違
法借貸後，乃將楊福賓為佳浩公司董事乙職撤換，改由伊出任佳
浩公司董事。如楊福賓所簽發支票，確與佳浩公司業務有關，自
應由佳浩公司負承擔兌現之責任，若為其個人使用，或與佳浩公
司業務無關，亦無應由伊負責兌現償還之理。上訴人主張自楊福
賓受讓債權，所提出有伊簽名按捺指印之支票登記表，係伊於田
裡忙於農事時，由楊福賓、甲○○夫妻帶其女兒至田裡找伊，以
銀行對保用為由，要求伊簽名按捺指印，當時其上只列印支票明
細，並無附記前開系爭手寫文字，該手寫文字應係楊福賓於誆騙
伊簽名後所自加，待上訴人聲請假扣押，伊始知受騙，乃於九十
四年一月十八日委託律師發函給楊福賓與上訴人撤銷伊於支票明
細上簽名按捺指印之意思表示，在撤銷該被詐欺所為之意思表示
後，楊福賓對伊並無債權存在，自無債權可讓與上訴人，是上訴
人對伊亦無債權存在，自不得向伊請求給付上開楊福賓個人所簽
發而未兌現支票之金額等語，資為抗辯。
原審以：上訴人主張伊執有經被上訴人簽名按捺指印之支票登記
表，其上列印有八十二張支票明細，訴外人楊福賓已將其得請求
被上訴人付款之債權讓與伊之事實，固據提出系爭支票登記表及
債權讓與書為證，且被上訴人對其在支票登記表上簽名按捺指印
乙節亦不爭執，該部分之主張堪信為真。惟被上訴人否認伊在系
爭支票登記表上簽名按捺指印時其上已附記有前開「系爭手寫文
字」，並以前詞置辯。經查，佳浩公司負責人原為楊福賓，於九
十三年十月十四日變更為被上訴人，而佳浩公司變更負責人後，
曾於九十三年十月二十五日簽立協議書，就楊福賓因佳浩公司所
簽發之系爭個人支票，由佳浩公司概括承受負責兌現，而楊福賓
亦必須同意向中華商業銀行簽訂借款約定書，以使中華商業銀行
解凍其所凍結佳浩公司之融資資金，除有公司變更登記表二份及
協議書一紙在卷可稽外，並為兩造所不爭。而上訴人所執有據以
主張權利之支票登記表，其上除列印有八十二張支票明細表外，
固載有上述「系爭手寫文字」於其右側空白處，並由被上訴人簽
名按捺指印。惟觀之該「系爭手寫文字」之內容，僅係本人負責
該支票兌現，本人負責償還，並非直接記載被上訴人之姓名，亦
無明確之相對人，不能證明該手寫文字之相對人是楊福賓或被上
訴人，上訴人據以主張係被上訴人與楊福賓達成履行承擔之協議
云云，已非無疑。且該八十二張系爭支票金額高達七百餘萬元，
上訴人據以請求給付之金額亦達三百六十七萬餘元，關係於契約
當事人之權利義務如此鉅大，理應以正式契約記明雙方權利義務
，以杜日後爭議，始為正辦，豈會如此草率行事，僅在列印之支
票明細表旁空白處，另以上述「系爭手寫文字」記載無雙方當事
人姓名之文字，且只由履行承擔債務之一方簽名按捺指印，顯與
一般常情及經驗法則不符。況系爭八十二張支票，既係佳浩公司
原負責人楊福賓簽發，為佳浩公司所使用，屬公司之債務，又曾
協議由佳浩公司概括承受負責兌現，被上訴人豈有以其個人身分
，願在毫無對待條件下，片面承擔其票款債務之道理？次查，被
上訴人辯稱就前述其簽名捺指印之支票登記表，當時其上只列印
支票明細，並無附記之「系爭手寫文字」，且係楊福賓與上訴人
帶同其女兒至田裡找伊，以銀行對保用為由，要求伊在該支票登
記表上簽名捺指印，嗣伊簽名後，始被加上該手寫文字，待上訴
人聲請假扣押後，伊始知受騙，乃於九十四年一月十八日委託律
師發函給楊福賓與上訴人撤銷伊於支票明細上簽名捺指印之意思
表示，是該被詐欺所為之意思表示既已撤銷，對伊自不生效力，
則楊福賓對伊並無債權存在，自無債權可讓與上訴人，上訴人對
伊即無債權存在，自不得向伊請求給付上開楊福賓個人所簽發而
未兌現支票之金額，洵堪認定。末查，就前揭「系爭手寫文字」
所載「本人負責該等支票兌現，如有不兌現情事，全由本人負責
償還」之文義觀之，縱該系爭支票有不兌現情事，亦僅可解釋為
須對持有該支票之人「負責償還」而已，上訴人執此主張楊福賓
即得請求被上訴人履行給付系爭票據債務云云，亦乏所據，不能
採信。綜上所述，上訴人主張被上訴人已與楊福賓達成履行承擔
系爭票款債務之契約，依約對被上訴人取得債權，因楊福賓已將
該債權讓與伊，伊乃本於楊福賓與被上訴人間之履行承擔契約及
楊福賓與伊之間債權讓與之法律關係，訴請被上訴人如數給付上
開本息，即非有據，不應准許，為其心證之所由得，並說明兩造
其餘攻防方法之取捨意見，因而維持第一審所為上訴人敗訴判決
，駁回其上訴，經核於法洵無違誤。至原判決其餘贅述之理由，
因與該判決結果不生影響。上訴論旨，猶執陳詞，並就原審取捨
證據、認定事實之職權行使，指摘原判決為不當，求予廢棄，非
有理由。
據上論結，本件上訴為無理由。依民事訴訟法第四百八十一條、
第四百四十九條第一項、第七十八條，判決如主文。
中　　華　　民　　國　九十六　年　 十一 　月　二十二　日
                      最高法院民事第五庭
                          審判長法官  劉　延　村
                                法官  許　澍　林
                                法官  黃　秀　得
                                法官  李　寶　堂
                                法官  童　有　德
      本件正本證明與原本無異
                                      書  記  官
中　　華　　民　　國　九十六　年　 十二 　月　　三　　日
                                                      Ｑ
